臺灣彰化地方法院刑事判決　　　　　　　　　　　　　九十年度易字第一一九號
　　公　訴　人　臺灣彰化地方法院檢察署檢察官
　　被　　　告　丙○○
　　選任辯護人　張仕賢律師
右列被告因業務侵占案件，經檢察官提起公訴（八十九年度偵字第八一三六號），本
院判決如左：
    主  文
丙○○連續意圖為自己不法之所有，而侵占對於業務上所持有之物，處有期徒刑貳年
。緩刑伍年。
    事  實
一、丙○○原係甲○○○保險股份有限公司 (以下簡稱國華公司)之員工，自民國（
    下同）八十二年五月間起至八十七年二月底止，擔任國華公司彰南通訊處處長之
    職，負責招攬客戶向國華公司投保各項產物保險及收取保險費等業務，為從事業
    務之人。於任職期間，竟基於意圖為自己不法所有之概括犯意，自八十六年五、
    六月間起至八十六年十二月底止，未依其與國華公司之約定：於向客戶收受保險
    費後，每月結算一次，並以開立按結算金額為票據金額，每月結算日後三個月內
    之日期為發票日，丙○○為發票人之支票交予國華公司之方式，將其所收之保險
    費繳回國華公司，又於明知其若已債信狀況不佳或嗣已為拒絕往來戶之時，即不
    能再以上開開立支票之方式，享有延期繳回其向客戶所收受之保險費之利益，而
    仍未將客戶所交付之保險費立即繳回，連續將其向客戶所收取而屬業務上持有之
    產物保險費等共計新台幣 (下同)一千零七十八萬八千五百五十九元，以變易持
    有為所有之意思悉數侵占入己，挪用於其所投資之養豬事業上，嗣已償還二百二
    十一萬三千七百四十二元予國華公司，其餘則迄今仍未繳回國華公司。
二、案經甲○○○保險股份有限公司法定代理人王錦標訴由臺灣彰化地方法院檢察署
    檢察官偵查起訴。
     理由
一、訊之被告丙○○固坦承有於上開期間收取上開金額之款項，且未依約定之方式將
    所收取之款項交還予國華公司之情事，惟矢口否認有侵占之情事，辯稱：告訴人
    公司既已允被告可以於收取保費後，每月結算一次再開立三個月之遠期支票之方
    式解繳保費，被告就其所收取之保費已另與告訴人間成立消費借貸關係，被告係
    有權使用之人，自無不法侵占可言，且被告將所收取之保費存入自己之銀行帳戶
    時，已與其自己所有之金錢發生混合，已非「他人之物」，亦與業務侵占之構成
    要件有間云云。然查：右揭事實，業據告訴代理人於偵審中指述綦詳，並有告訴
    人於本院調查中所提出之經辦未收明細表、退票明細表、現金換退票、佣金沖帳
    明細表紙、經辦收費情況查詢報表及被告書立之切結書等件附卷可稽，被告雖以
    前詞置辯，然證人即國華公司經理乙○○於偵查中及本院調查中均到庭結證稱：
    伊並未同意被告可使用保費，亦沒有要將保費借給被告使用之意思，因客戶所繳
    的保費，有的是以支票方式支付，有的是以現金支付，為作業方便，故由被告統
    一開票後再交予公司，又當初雖沒有特別的約定，但是渠等之真意應該是若被告
    有債信不好之狀況，即應將所收取之保費立即繳回公司，又之所以未要求業務員
    開立即期支票，係因客戶所開的支票，有時票期都很長，為避免業務員自己墊錢
    ，所以不要求開立即期支票等語，是以告訴人之所以允被告得以自己所開立之支
    票解繳保費，純係為統一收取保費之便宜性措施，又之所以允被告得開立三個月
    以內之遠期支票支付，亦僅係為免被告未實際取得保費，即須先解繳保費之情況
    發生，均無從認告訴人就被告所收取之保費已有與被告另成立消費借貸關係之合
 意，更無從遽認告訴人已有同意被告可先行使用其已收取之保費之情事，且衡諸
    常情，保險業務員之債信狀況如何，並非保險公司所能控制，保險公司當無長期
    與業務員成立借貸契約，而甘冒受債務不履行之風險，故被告辯稱其係有權使用
    保險費之人，委無可採。至辯護人以該保費已與被告帳戶內自己所有之金錢發生
    混合，因認保費已非「他人之物」等語置辯，惟告訴人雖未規定被告應以何種方
    式暫保管其向客戶所收取之保險費，然被告應盡其善良管理人之注意義務，不得
    使其所收取之保費有所減損，自無庸置疑，況縱因混合，而無法識別何者為被告
    所有之金錢？何者為告訴人所有之保費？然依民法第八百十三條準用民法第八百
    十二條之規定，亦僅能認被告與告訴人依其金額之比例共有被告帳戶裡之金錢，
    而無法遽認被告所收取而暫存於其帳戶內之保費已全歸被告所有，是揆諸最高法
    院八十八年度台非字第三一二號判決意旨：「各合夥人之出資及其他合夥財產，
    為合夥人全體公同共有，非依合夥契約之規定，不得任意處分，民法第六百六十
    八條、第六百七十一條定有明文。因之本於合夥契約而持有合夥財產之全部或一
    部，就持有之合夥人而言，其為持有他人（合夥全體）之物，苟無意圖為自己或
    第三人不法所有之犯意，變持有為己有或為合夥全體以外之第三人持有，或擅自
    處分所持有之合夥財產，自不生侵占問題，反之，如持有全部或一部合夥財產之
    合夥人，有意圖為自己或第三人不法所有之犯意，而變持有為己有，或擅自處分
    自己持有之合夥財產，仍非不可繩以侵占罪責。」，被告未依規定解繳保費，而
    擅將該部分金錢挪用以供其自己投資豬隻生意之用，其不法所有之意圖甚明，自
    當足以業務侵占罪相繩之，辯護人此部分所辯，亦無足可採。綜上所述，本件事
    證明確，被告犯行堪以認定，自應依法論科。
二、按被告丙○○原係甲○○○保險股份有限公司之員工，負責招攬客戶向國華公司
    投保各項產物保險及收取保險費等業務，為從事業務之人。故核被告上開所為，
    係犯刑法第三百三十六條第二項之業務侵占罪。其先後多次犯行，時間緊接，犯
    罪構成要件相同，顯係基於概括犯意為之，為連續犯，依刑法第五十六條之規定
    ，應以一罪論，並加重其刑。爰審酌被告並無前科，素行尚佳，暨其智識程度，
    犯罪之動機、目的、手段，侵占款項不少，雖犯後已償還部分款項，惟迄今未能
    與告訴人達成和解等一切情狀，量處如主文所示之刑。末查被告前未曾受有期徒
    刑以上刑之宣告，有臺灣彰化地方法院檢察署刑案資料查註紀錄表及臺灣高等法
    院被告全國前案紀錄表各一紙在卷可稽，其偶因一時失慮觸犯刑章，且於犯後已
    清償部分款項，並提供其父親所有之土地為告訴人設定抵押權，復欲以自己所有
    之不動產交付予告訴人承購，以抵償債務，惟因礙於保險法令之規定，告訴人公
    司始無法承購，被告顯已積極謀求彌補之道，顯具有悔意，經此次論罪科刑教訓
    之後，當知警惕，信無再犯之虞，再考量若被告若因此即陷於囹圄，其當無法更
    積極償還其所侵占之款項，告訴人所受之損害將無法實際獲得彌補，亦非告訴人
    所樂見，是本院認所宣告之刑，以暫不執行為適當，爰併予宣告緩刑五年，亦期
    被告能尚體本院之用心，期其能戮力經營事業，早日彌補告訴人所受之損害。
據上論結，應依刑事訴訟法第二百九十九條第一項前段，刑法第五十六條、第三百三
十六條第二項、第七十四條第一款，罰金罰鍰提高標準條例第一條前段，判決如主文
。
本案經檢察官許嘉龍到庭執行職務。
中      華      民      國    九十一    年      三      月    二十六    日
   臺灣彰化地方法院刑事第一庭
                                      審判長法      官  葉  榮  郎
                                            法      官  吳  俊  螢
                                            法      官  簡  璽  容
右正本證明與原本無異。
如不服本判決，應於判決送達後十日內向本院提出上訴狀( 須附繕本 )。
告訴人或被害人對於判決如有不服具備理由請求檢察官上訴者，其上訴期間之計算係
以檢察官收受判決正本之日期為準。
                                            法院書記官  王  惠  嬌
中      華      民      國    九十一    年      三      月    二十九    日
刑法第三百三十六條
對於公務上或因公益所持有之物，犯前條第一項之罪者，處一年以上七年以下有期徒
刑，得併科五千元以下罰金。
對於業務上所持有之物，犯前條第一項之罪者，處六月以上五年以下有期徒刑，得併
科三千元以下罰金。
前二項之未遂犯罰之。
